臺灣嘉義地方法院民事判決
109年度訴字第760號
原      告  范玉雲  

訴訟代理人  湯光民律師
複  代理人  劉昆銘律師


被      告  財政部國有財產署南區分署

法定代理人  黃莉莉  
訴訟代理人  李玉敏  
複  代理人  吳晉輝  
上列當事人間請求拆屋還地等事件，本院於民國110年2月4日言
詞辯論終結，判決如下：
    主  文
被告應將坐落嘉義縣○○市鎮○段○○○地號土地上如附圖所示編號Ｃ
部分面積九平方公尺建物拆除，並將土地騰空返還原告。
訴訟費用由被告負擔。 
    事實及理由
壹、程序方面：
    按訴狀送達後，原告不得將原訴變更或追加他訴，但請求之
    基礎事實同一、擴張或減縮應受判決事項之聲明者，不在此
    限；原告於判決確定前，得撤回訴之全部或一部。但被告已
    為本案之言詞辯論者，應得其同意，民事訴訟法第255條第1
    項第2款、第3款、第262條第1項分別定有明文。查本件原告
    於提起本件訴訟時，列被告中華民國（管理人：行政院農業
    委員會農糧署南區分署）為被告，並聲明為：「一、被告應
    將坐落嘉義縣○○市鎮○段000地號土地如嘉義縣朴子市地政事
    務所107年9月12日複丈成果圖（附圖一）所示編號Ｃ部分，
    面積9平方公尺之地上物拆除，並將上開土地騰空返還原告
    ；二、被告應給付原告自起訴日前5年相當於租金之不當得
    利金額新臺幣（下同）15,096元，及自起訴日起至返還如嘉
    義縣朴子市地政事務所107年9月12日複丈成果圖所示編號Ｃ
    部分土地之日止，按年給付相當於租金之不當得利，其數額
    為3,024元」；嗣原告於110年1月4日以民事追加被告暨陳述
    意見狀追加財政部國有財產署南區分署為被告（見本院卷第
    101-114頁），並於本院110年2月4日言詞辯論期日撤回對被
    告中華民國之起訴，並變更聲明為：「被告應將坐落嘉義縣
    ○○市鎮○段000地號土地如嘉義縣朴子市地政事務所107年9月
    12日複丈成果圖（附圖一）所示編號Ｃ部分，面積9平方公尺
    之地上物拆除，並將上開土地騰空返還原告」。被告雖不同
    意原告上開撤回及追加，惟原告上開所為之撤回及追加被告
    部分，係本於同一占用系爭土地之基礎事實，變更聲明部分
    則屬縮減聲明，參諸前揭規定，應予准許。
貳、實體方面
一、原告主張：
㈠、坐落嘉義縣○○市鎮○段000地號土地（下稱系爭土地）為原告
    所有，其中如起訴狀附圖所示編號Ｃ部分土地，遭朴子市鎮○
    段00○號建物（下稱系爭建物）占用，該建物之管理人為行
    政院農業委員會農糧署南區分署（下簡稱農糧署）管理，原
    告因而對農糧署提起拆屋還地訴訟，經鈞院以107年度訴字
    第159號、臺灣高等法院臺南分院108年度上易字第209號判
    決原告勝訴確定在案（下稱前案訴訟）。惟農糧署於前案訴
    訟時一再以其有所有權及處分權自居進行前案訴訟，卻於最
    後言詞辯論期日終結時始表示農糧署對占用之建物無處分權
    ，使原告無法一次性解決紛爭。再參最高法院民事庭84年度
    台上字第1843號判決，凡因國有財產之處分涉訟者，僅國有
    財產局對為訴訟標的客體之國有財產有處分之權能，遂原告
    始有以財政部國有財產署為被告，再提起本件訴訟之必要。
㈡、系爭建物因占用附圖所示編號Ｃ部分土地，業經前案判決認定
    在案，被告既對系爭建物有處分權，自應負拆除地上物之責
    ，遂依民法第767條規定，請求被告拆除起訴狀附圖所示編
    號Ｃ部分，占用面積9平方公尺之建物。
㈢、被告雖辯以依國有財產法第11條規定系爭建物非由其管理云
    云。然自國有財產法第1條規定「國有財產之取得、保管、
    使用、收益及處分，依本法之規定」等規定觀之，可知立法
    者有意將「使用」及「處分」各別加以規範，再參國有財產
    法第11條至第14條、第25條、第28條、第31條，均揭示管理
    機關不得為任何處分或其他與自己有利之處分，可知本件拆
    屋還地主要是「事實上之處分」，非單純之保管項目，被告
    辯稱其非管理系爭建物之人，而無當事人適格，應無理由。
㈣、並聲明：⑴被告應將坐落嘉義縣○○市鎮○段000地號土地如嘉義
    縣朴子市地政事務所107年9月12日複丈成果圖（附圖一）所
    示編號Ｃ部分，面積9平方公尺之地上物拆除，並將上開土地
    騰空返還原告；⑵訴訟費用由被告負擔。
二、被告則以：
　　依國有財產法第4條、第11條、第12條規定，「公用財產」
    係以使用機關為管理機關，直接管理，「非公用財產」才係
    以財政部國有財產局為管理機關。系爭建物既經前案判決確
    定屬農糧署所經管之國有公用財產，依國有財產法第11條規
    定，非被告所經管之國有非公用財產，則被告當事人不適格
    ，爰請求判決駁回原告之訴。並聲明：原告之訴駁回。
三、本院得心證之理由：
㈠、坐落嘉義縣○○市鎮○段000地號土地為原告所有。又農糧署南
    區分署所管理之公糧庫房第A01號國有朴子5號（建號51）建
    物占用系爭土地如起訴狀附圖所示編號Ｃ部分之位置，此經
    本院以107年度訴字第159號、臺灣高等法院臺南分院108年
    度上易字第209號判決認定在案等情，業經原告提出系爭土
    地所有權狀、土地登記第一類謄本、複丈成果圖影本（見本
    院卷第13-19頁）、本院107年度訴字第159號判決、臺灣高
    等法院臺南分院108年度上易字第209號判決影本（見本院卷
    第55-95頁）等件為憑，並經本院調閱上開卷宗核閱無訛，
    此部分事實堪信為真實。
㈡、原告主張其所有系爭土地如附圖編號Ｃ部分遭中華民國所有之
    系爭建物無權占用，被告依國有財產法第１條規定承辦國有
    財產之處分事務，自應負拆除系爭建物之責等語；被告則辯
    以系爭建物係國有非公用財產，且管理機關為農糧署，故被
    告非適格之當事人等語置辯，則本件應審酌者厥為：⑴、被
    告是否為本件之適格當事人？⑵、原告請求被告拆除系爭建
    物有無理由？
㈢、按財政部設國有財產局（現改制為國有財產署），承辦國有
    財產之取得、保管、使用、收益及處分事務，此觀國有財產
    法第1條及第9條第2項之規定自明。準此，凡因有關國有財
    產之處分涉訟者，除別有規定外，應以國有財產署為原告或
    被告，其當事人之適格始能謂無欠缺。至受撥用國有財產之
    管理機關，就該國有財產固有使用權，對無權占用國有土地
    之人，得代表國家為保存行為之行使，請求返還該被占用之
    國有財產，惟如涉及國有財產之得、喪、變更之訴訟，單純
    之管理機關並無訴訟實施權（最高法院93年度台上字第34號
    、107年度台上字第1871號民事判決意旨參照）。經查，系
    爭建物為公糧庫房第A01號國有朴子5號（建號51），雖係原
    中華民國台灣省糧食局所興建，並於93年1月27日由農糧署
    接管，然該建物於88年10月29日登記為中華民國所有，農糧
    署僅為管理機關，而原告請求拆除系爭建物，核屬因有關國
    有財產之處分涉訟，按諸上揭說明，原告對被告提起本件訴
    訟，難認有何當事人適格欠缺之情事。被告辯稱其非適格之
    當事人云云，並非可取。
㈣、復按所有人對於無權占有或侵奪其所有物者，得請求返還之
    ；對於妨害其所有權者，得請求除去之。民法第767條第1項
    前段、中段定有明文。本件原告為系爭土地之所有權人，被
    告對系爭建物有事實上處分權，且系爭土地如附圖編號Ｃ所
    示部分遭系爭建物無權占用之事實，業經本院107年度訴字
    第159號判決、臺灣高等法院臺南分院108年度上易字第209
    號判決認定在案，已如前述，則原告自得依民法第767條第1
    項前段、中段規定，請求被告將占用系爭土地如附圖編號Ｃ
    所示部分之系爭建物拆除，並將該部分土地騰空返還原告。
四、從而，原告依民法第767條第1項前段、中段規定，請求被告
    將附圖編號Ｃ所示之地上物拆除，並將該部分土地騰空返還
    予原告，為有理由，應予准許。
五、本件事證已臻明確，兩造其餘之攻擊或防禦方法及所用之證
    據，經本院斟酌後，認為均不足以影響本判決之結果，爰不
    逐一論列，併此敘明。
六、訴訟費用負擔之依據：民事訴訟法第78條。
中　　華　　民　　國　　110 　年　　3 　　月　　5 　　日
                       民事第一庭法　官  曾文欣
以上正本係照原本作成。
如對本判決上訴須於判決送達後20日內向本院提出上訴狀（須按
對造人數提出繕本）。
如委任律師提起上訴者，應一併繳納上訴審裁判費。
中　　華　　民　　國　　110 　年　　3 　　月　　5 　　日
                                 書記官　陳慶昀